臺灣苗栗地方法院刑事判決　　　　　　 99年度簡上字第101號
上　訴　人　臺灣苗栗地方法院檢察署檢察官
上　訴　人
即　被　告　廖啟翔
輔　佐　人　馮美津
上列上訴人因偽造文書等案件，不服本院苗栗簡易庭於民國99年
10月14日所為之99年度苗簡字第895 號簡易判決（起訴書案號：
99年度調偵字第108 號），提起上訴，本院判決如下：
    主  文
原判決撤銷。
廖啟翔犯行使偽造私文書罪，處有期徒刑參月，減為有期徒刑壹
月又拾伍日，如易科罰金，以新臺幣壹仟元折算壹日，印鑑登記
證明申請之委任書上偽造之「廖溫冉妹」簽名壹枚沒收之。又犯
行使偽造私文書罪，處有期徒刑參月，減為有期徒刑壹月又拾伍
日，如易科罰金，以新臺幣壹仟元折算壹日。應執行有期徒刑貳
月，如易科罰金，以新臺幣壹仟元折算壹日，緩刑貳年，印鑑登
記證明申請之委任書上偽造之「廖溫冉妹」簽名壹枚沒收之。
    犯罪事實
一、緣廖啟翔與陳廖英妹、廖畢汝、廖建雄等人為兄弟姐妹關係
    ，彼等之母親廖溫冉妹自民國94年5 月23日起，因意識不清
    、近植物人之狀態，致須長期依賴呼吸器而住入行政院衛生
    署苗栗醫院呼吸照護病房，並由廖啟翔負責照顧廖溫冉妹及
    保管其身分證、不動產所有權狀、印章，詎廖啟翔竟基於偽
    造文書持以行使之犯意，未經廖溫冉妹之同意，於95年8 月
    30日，以廖溫冉妹行動不便無法親自申請印鑑證明為由，冒
    用廖溫冉妹之名義，在印鑑登記證明申請之委任書上偽造廖
    溫冉妹之簽名1 枚，並盜蓋廖溫冉妹之印章於印鑑登記證明
    申請書當事人欄、委任書委任人欄，而偽造印鑑登記證明申
    請書、委任書，委任廖啟翔代為申請印鑑證明，並持向不知
    情之苗栗縣頭份鎮戶政事務所人員申請印鑑證明，使該管公
    務員登載於其職務上所載之公文書而據以核發廖溫冉妹之印
    鑑證明，足生損害於廖溫冉妹及戶政機關對印鑑證明登記管
    理、核發之正確性。廖啟翔取得上開印鑑證明後，復於同年
    9 月15日（原起訴書誤載為10月19日），冒用廖溫冉妹之名
    義，填寫土地登記申請書及土地贈與所有權移轉契約書，並
    盜蓋廖溫冉妹之上開印鑑於其上，連同上開印鑑證明，持向
    苗栗縣頭份地政事務所人員申請辦理，將原為廖溫冉妹所有
    之苗栗縣三灣鄉○○○段地號925 之1 （原起訴書誤載為92
    5 ）、925 之8 、926 、928 等地號土地以贈與之名義移轉
    至廖啟翔之子廖健智（業經檢察官另為不起訴處分）名下，
    使該管公務員將此等不實之事項登載於職務上所掌之公文書
    ，足生損害於廖溫冉妹及地政機關對土地管理之正確性。嗣
    廖溫冉妹於98年3 月25日死亡後，陳廖英妹、廖畢汝、廖建
    雄為辦理繼承相關事宜時，始發現上情。
二、案經陳廖英妹、廖畢汝、廖建雄訴由臺灣苗栗地方法院檢察
    署檢察官偵查起訴。
    理   由
壹、證據能力方面
一、按刑事訴訟法第159 條之5 第1 項「被告以外之人於審判外
    之陳述，雖不符前4 條之規定，而經當事人於審判程序同意
    作為證據，法院審酌該言詞陳述或書面陳述作成時之情況，
    認為適當者，亦得為證據」之規定，觀諸其立法理由謂：「
    二、按傳聞法則的重要理論依據，在於傳聞證據未經當事人
    之反對詰問予以核實，乃予排斥。惟若當事人已放棄對原供
    述人之反對詰問權，於審判程序表明同意該等傳聞證據可作
    為證據，基於證據資料愈豐富，愈有助於真實發見之理念，
    此時，法院自可承認該傳聞證據之證據能力。三、由於此種
    同意制度係根據當事人的意思而使本來不得作為證據之傳聞
    證據成為證據之制度，乃確認當事人對傳聞證據有處分權之
    制度。為貫徹本次修法加重當事人進行主義色彩之精神，固
    宜採納此一同意制度，作為配套措施。然而吾國尚非採澈底
    之當事人進行主義，故而法院如認該傳聞證據欠缺適當性時
    （例如證明力明顯過低或該證據係違法取得），仍可予以斟
    酌而不採為證據，爰參考日本刑事訴訟法第326 條第1 項之
    規定，增設本條第1 項。」由此可知，第159 條之5 第1 項
    之規定，僅在強調當事人之同意權，取代當事人之反對詰問
    權，使傳聞證據得作為證據，並無限制必須「不符合同法第
    159 條之1 至第159 條之4 」，始有適用，故依條文之目的
    解釋，第159 條之5 第1 項之規定，並不以被告以外之人於
    審判外之陳述「不符合」同法第159 條之1 至第159 條之4
    有關傳聞證據例外規定之情形，始有其適用（臺灣高等法院
    暨所屬法院96年法律座談會刑事類提案第26 號 研討結果參
    照）。又增訂刑事訴訟法第159 條之5 第1 項所參考之日本
    國刑事訴訟法第326 條第1 項，其文義為「檢察官及被告同
    意作為證據之書面或供述，法院考量該書面或供述作成時之
    情況認為相當時，不論第321 條至前條（第325 條）之規定
    ，亦得作為證據」，可見，我國法所借鏡之日本國法，其操
    作模式係：法院首先確認有無當事人之同意，待確認當事人
    不同意時，始探究該傳聞證據是否該當刑事訴訟法第321 條
    以下（為傳聞例外規定，相當於我國法第159 條之1 至之4
    ）之要件。易言之，當事人之同意乃係傳聞法則例外之第一
    次關口，亦為傳聞法則例外之最先位規定。如當事人同意將
    傳聞證據作為證據使用，法院即毋庸再去論述是否有符合其
    他傳聞例外規定之適用。是本案公訴人、被告及辯護人如有
    同意以下本院所引用之傳聞證據均作為證據使用，對於本院
    引用之傳聞證據顯已放棄反對詰問權，並同時有賦予證據能
    力之意思表示，則該傳聞證據既已有證據能力，而得作為論
    罪之依據，於邏輯上本院並毋庸再去細究該傳聞證據是否合
    致刑事訴訟法第159 條之1 至之4 等規定。查本案經本院引
    用之被告以外之人於審判外之言詞或書面陳述，業據檢察官
    及被告於審判程序一致同意作為證據（見本院卷58-59 頁）
    ，本院審酌前開陳述作成時之情況，尚無違法或證明力明顯
    過低之瑕疵，與本案待證事實復具有相當關連性，亦認為適
    當，依刑事訴訟法第159 條之5 第1 項，前開傳聞證據均得
    作為證據。
二、至印鑑登記證明申請書、委任書、土地登記申請書、土地贈
    與所有權移轉契約書等，係以物件之存在及其呈現之狀態為
    證據資料，性質上屬物證而非供述證據，且此亦非實施刑事
    訴訟程序之公務員因違背法定程序而取得，與本案待證事實
    復具有自然之關連性，自均有證據能力。
貳、實體部分
一、關於(一)被告廖啟翔與告訴人陳廖英妹、廖畢汝、廖建雄等人
    係兄弟姐妹關係，其等之母親廖溫冉妹自92年間住院，於98
    年3 月25日死亡；(二)被告先於95年8 月30日，以廖溫冉妹行
    動不便無法親自申請印鑑證明為由，自行在印鑑登記證明申
    請書之委任書上簽署廖溫冉妹之簽名，並蓋用廖溫冉妹之印
    章於印鑑登記證明申請書當事人欄、委任書之委任人欄，辦
    理印鑑登記證明申請書，以廖溫冉妹委任自己代為申請印鑑
    證明，被告並持之向苗栗縣頭份鎮戶政事務所申請印鑑證明
    ；(三)被告再於同年9 月15日，以廖溫冉妹名義，填寫土地登
    記申請書及土地贈與所有權移轉契約書，並蓋用廖溫冉妹之
    上開印鑑於其上，連同上開印鑑證明，持向苗栗縣頭份地政
    事務所人員申請辦理，將原為廖溫冉妹所有之苗栗縣三灣鄉
    ○○○段地號925 之1 、925 之8 、926 、928 等地號土地
    以贈與之名義移轉至被告之子廖健智名下等情，為上訴人即
    被告所不爭執，核與告訴人之指述相符，復有行政院衛生署
    苗栗醫院出具之死亡證明書、苗栗縣頭份地政事務所98年11
    月12日頭地一字第0980008627號函附土地登記申請書、土地
    贈與所有權移轉契約書、印鑑證明等相關資料、苗栗縣頭份
    鎮戶政事務所98年11月13日頭鎮戶字第0980003580號函附委
    任書、印鑑登記證明申請書、三灣鄉○○○段925 之1 、92
    5 之8 、926 、928 地號之臺灣省苗栗縣土地登記簿影本、
    土地登記謄本各1 份附卷可稽（見98年度他字第898 號偵查
    卷【下稱第898 號偵查卷】第4 、9 、10、11-24 、53-65
    、66-68 頁），是此部分之事實，堪以認定。
二、前揭犯罪事實欄所列之全部事實，業經被告在輔佐人之協助
    下，於原審審理期間及上訴理由中坦承不諱，有卷附之原審
    準備程序筆錄及刑事聲明上訴狀可稽（見原審卷第11-13 頁
    ，本院卷第6-8 頁），被告雖於上訴審期間翻異前詞，改稱
    其辦理上開印鑑證明之申請及土地所有權移轉之相關手續，
    係經其母親同意而辦理，當時母親尚有意識，會拉其手部，
    其非擅自為之云云，惟查：廖溫冉妹自95年8 月至10月間意
    識狀態不清，近植物人狀態，需長期依賴呼吸器維持生命，
    應無判斷事理之能力，有98年5 月15日衛生署苗栗醫院第00
    00000 號診斷證明書及98年11月26日行政院衛生署苗栗醫院
    苗醫歷字第0980008783號函附卷為憑（見第898 號偵查卷第
    8 、113 頁），應堪信為真實，衡情，一般病患處於植物人
    狀態縱然偶有肢體動作，多屬無意識之生理反射、自然反應
    ，與精神狀態正常、具辨識其行為意義之情況下所為之行為
    有別，故縱令被告所稱伊母親並非完全沒有意識，伊有時去
    醫院看母親時，母親還是會拉拉伊的手、跟伊講話，前開申
    請文書上的手印是母親親自蓋給伊的等情為真，廖溫冉妹所
    為者亦非屬精神正常、具有意識之行為，是被告上辯稱係經
    廖溫冉妹之同意而為上開行為云云，並不可採。
三、被告又辯稱廖溫冉妹生前曾向證人廖仁接表示其名下財產不
    分給小兒子仁富（即告訴人廖建雄），僅欲留給大兒子仁添
    （即被告廖啟翔）云云，並提出證人廖仁接簽名之聲明書1
    份為證（見本院卷第39頁），惟被告離開廖仁接居住之地區
    已二、三十年，廖仁接對被告偽造文書一案之事實並不清楚
    ，故不敢作證，至於該份聲明書係被告至廖仁接家，拿打字
    樣本叫其照寫並簽名等情，業經證人廖仁接以書狀陳述綦詳
    （見本院卷第53-54 頁），足見證人廖仁接所言與被告之陳
    述顯有出入，故被告此部分所述，亦無所憑依，顯難採信。
    況系爭4 筆土地核定價合計為新臺幣00000000元，有財政部
    臺灣省中區國稅局贈與稅不計入贈與總額證明書1 紙在卷足
    憑（見他字卷第63頁），是如被告所辯，伊母親係於精神狀
    態正常情形下決意贈與系爭4 筆土地予伊兒子，則徵諸系爭
    4 筆土地之價值甚高，伊母親決意贈與當時如精神狀態正常
    ，為免日後於被告兄弟姐妹間產生爭執，被告母親豈會不於
    被告伊兄弟姐妹在場時，表示該情，以致日後於兄弟姐妹間
    引發爭執，甚而衍生爭訟？此外，亦查無其他廖溫冉妹曾表
    示欲將遺產全數贈與被告之事實，是被告所言，不足採信，
    本件事證已臻明確，被告犯行洵堪認定，應予依法論科。
四、按盜用印章與盜用印文為不同之犯罪態樣，盜取他人之印章
    持以蓋用，當然產生該印章之印文，祇成立盜用印章罪，不
    應再論以盜用印文罪，亦非盜用印章行為為盜用印文行為所
    吸收（最高法院86年台上字第3295號判決要旨參照）。核被
    告於95年8 月30日及同年9 月15日所為，均係犯刑法第216
    條、第210 條之行使偽造私文書罪及刑法第214 條之使公務
    員登載不實罪。被告盜用廖溫冉妹之印章及偽造廖溫冉妹署
    押之行為，係偽造「印鑑登記證明申請書」、「委任書」、
    「土地登記申請書」及「土地贈與所有權移轉契約書」等私
    文書之階段行為，為偽造私文書之行為所吸收；另偽造私文
    書之低度行為，應為行使偽造私文書之高度行為所吸收，均
    不另論罪。被告前開於95年8 月30日及95年9 月15日二次行
    使偽造私文書行為，均同時犯使公務員登載不實罪，係以一
    行為同時觸犯數罪名，均為想像競合犯，各應從一重之行使
    偽造私文書罪處斷；又被告前開兩次行使偽造私文書罪間，
    犯意各別，行為互殊，應予分論併罰。
五、原審以被告罪證明確，予以論罪科刑，固非無據，惟：(一)原
    判決認被告95年9 月15日該次犯行係構成使公務員登載不實
    罪，尚有誤會；(二)原判決未適用中華民國九十六年罪犯減刑
    條例之相關規定，難謂適法；(三)又被告係盜蓋廖溫冉妹之印
    章，已據起訴書敘明，是該印章並非偽造，本件關於被告盜
    蓋廖溫冉妹之印章所生印文部分，即無庸宣告沒收，原判決
    依刑法第219 條規定諭知沒收盜用印章產生之印文，容有誤
    會。檢察官上訴意旨指摘原審量刑過輕、被告上訴意旨指摘
    其未該當行使偽造私文書之犯行而為無罪抗辯一節，固均屬
    無據，但因原審判決有前揭未當之處，仍應由本院予以撤銷
    改判。
六、爰審酌被告素行良好，無其他刑事前科紀錄（見原審卷第 4
    頁臺灣高等法院被告前科紀錄表），雖未審慎處理母親廖溫
    冉妹名下不動產，致影響廖溫冉妹及其他兄弟姐妹之相關財
    產法益，並損及戶政機關對印鑑證明登記之管理、核發正確
    性及地政機關對土地管理之正確性，惟被告已於訴訟程序進
    行期間與告訴人等達成和解，將系爭土地作更妥善之分割、
    分配，有卷附苗栗縣頭份鎮調解委員會調解書1 份在卷足憑
    （見99年度簡上字第101 號卷第19頁），足見被告非無悔意
    ，兼衡被告年事已高，照顧母親責任甚重，犯罪之動機、目
    的、手段、智識程度、生活狀況等一切情狀，量處如主文所
    示之刑，並諭知易科罰金之折算標準。復按，犯罪於中華民
    國96年4 月24日以前者，除本條例另有規定外，有期徒刑、
    拘役或罰金，減其刑期或金額2 分之1 ，中華民國九十六年
    罪犯減刑條例第2 條第1 項第3 款定有明文；查被告上開2
    次犯罪時間，均係於96年4 月24日之前，復核無同條例所定
    不予減刑之情形，茲依同條例第2 條第1 項第3 款規定，減
    其刑期2 分之1 併諭知易科罰金之折算標準。又被告未曾因
    故意犯罪受有期徒刑以上刑之宣告，有前揭之臺灣高等法院
    被告前科紀錄表1 份可稽，其僅因一時失慮，致罹刑章，且
    業與告訴人達成和解，已如前述，告訴人廖畢汝、陳廖英妹
    並當庭表示願意原諒被告，有本院準備程序筆錄在卷可參（
    見同上卷第28頁背面），其經此刑之宣告後，應知所警惕，
    信無再犯之虞，本院因認對其所宣告之刑，應以暫不執行為
    適當，爰併諭知被告緩刑2 年，以勵自新。
七、按偽造之印章、印文或署押，不問屬於犯人與否，沒收之，
    刑法第219 條定有明文；又按，盜用他人真印章所蓋之印文
    ，並非偽造印章之印文，不在刑法第219 條所定必須沒收之
    列（最高法院48年台上字第113 號判決要旨參照）。是前揭
    委任書所示偽造之「廖溫冉妹」簽名1枚，應依刑法第219條
    沒收之，至於前揭印鑑登記證明申請書、委任書、土地登記
    申請書、土地贈與所有權移轉契約書盜用「廖溫冉妹」印章
    所產生之印文則不在本條必須沒收之列，附此敘明。
據上論斷，應依刑事訴訟法第455條之1第1項、第3 項、第364條
、第369 條第1 項前段、第299 條第1 項前段，刑法第210 條、
第216 條、第214 條、第219 條、第41條第1 項、第51條第5 款
、第55條、第74條第1 項第1 款，刑法施行法第1 條之1 第1 項
、第2 項，中華民國九十六年罪犯減刑條例第2 條第1 項第3 款
、第7 條、第9 條，判決如主文。
本案經檢察官黃明正到庭執行職務。
中    華    民    國   100    年    1     月    13    日
                  刑事第一庭  審判長法  官  林 信 旭
                                    法  官  林 大 為
                                    法  官  林 卉 聆
以上正本證明與原本無異。
本件不得上訴。
                                    書記官  楊 慧 萍
中    華    民    國   100    年    1     月    13    日
附記論罪法條全文：
刑法第210條
偽造、變造私文書，足以生損害於公眾或他人者，處 5 年以下
有期徒刑。
刑法第214條
明知為不實之事項，而使公務員登載於職務上所掌之公文書，足
以生損害於公眾或他人者，處 3 年以下有期徒刑、拘役或 5 百
元以下罰金。
刑法第216條
行使第 210 條至第 215 條之文書者，依偽造、變造文書或登載
不實事項或使登載不實事項之規定處斷。